【裁判字號】    90,裁,777
【裁判日期】    901011
【裁判案由】    公平交易法
【裁判全文】
最  高  行  政  法  院  裁  定                      九十年度裁字第七七七號
    原      告  甲○○
    被      告  行政院公平交易委員會
    代  表  人  黃宗樂
右當事人間因公平交易法事件，原告不服行政院中華民國八十九年五月十六日臺八九
訴字第一三七五○號再訴願決定，提起行政訴訟。本院裁定如左︰
    主  文
原告之訴駁回。
訴訟費用由原告負擔。
    理  由
按人民對於中央或地方機關之行政處分，認為違法或不當，致損害其權利或利益者，
得依本法提起訴願，為訴願法第一條第一項前段所明定。同法第三條規定，所謂行政
處分，係指中央或地方機關就公法上具體事件所為之決定或其他公權力措施而對外直
接發生法律效果之單方行政行為。依上開規定，人民提起訴願，須以行政機關之行政
處分致損害其權利或利益為前提。所謂損害其權利或利益，係指原處分所生具體的效
果，致損害其確實的權利或法律上之利益而言。本件原告於民國八十八年一月十四日
向被告舉發財產保險業者之聯合行為，主要有費率規章制、共保聯營運作、新制強制
汽車責任保險之聯合訂價、其他聯合約定等，除有公平交易法第十四條但書情形，並
經被告許可外，餘皆為非法應受禁止，請依法處理，以維護交易秩序與消費者權益案
乙案，經被告調查結果，以八十八年七月二十三日（八八）公壹字第八八○○五七六
－○○二號函復原告略以：「（一）汽車保險、火災保險之費率，係依據保險法第一
百四十四條規定訂定；強制汽車責任保險之費率，則係依據『強制汽車責任保險法』
第四十一條由財政部與交通部共同擬訂。．．．保險費率之訂定與收取既有其法源依
據，訂定過程為求公正客觀，亦由財團法人保險事業發展中心之費率精算小組及學者
專家初步審核後，再報財政部核定，故與公平交易法所稱之『聯合行為』尚有未符。
（二）至共保聯營是否違反公平交易法乙節，．．．共同保險為我國整體保險體系運
作方式之一，該行為受保險法之約束與主管機關之監督，又具有分散風險、擴大承保
容量、融合危險與平均危險、降低保險經營成本等功能，對保險市場之服務供需並無
不利之影響，故有其存在之必要與價值；至是否違反公平交易法第十四條之規定，則
須視共保組織或保險業者之實際運作結果，是否足以影響生產、商品交易或服務供需
之市場功能，再予個別判斷。」原告以被告上開函並未針對其檢舉之不法事項之爭點
為說明；又產險商品於所有國民均係直接或間接消費者，被告不依法查禁產險業者之
不公平行為，將損及全民利益云云，訴經一再訴願決定，以原告於本案非法律上之利
害關係人，未直接因該函致其權益受有損害，自不得對之提起訴願、再訴願，遂從程
序上駁回其訴願、再訴願，揆諸首揭規定及說明，經核並無違誤。原告起訴主張：現
行產物保險市場因全體產險業者違法之聯合行為，致使市場機能不彰，消費者蒙受損
失甚鉅。被告為市場交易秩序之主管機關，在原告提出檢舉後，竟東問西答、移花接
木，無理由作出業者不違法處分，以不作為方式不准人民請求查禁，明顯違法處分，
原告因而權益受損亦為明確，又因本案所涉及不公平交易每日達一億以上，對公共利
益影響極大，爰請撤銷被告上開函所為認定產險業者未違反公平交易法之處分云云。
經查原告係基於國民一份子之地位，就本件涉及公益事件提出檢舉，被告依其檢舉調
查處理後，認為檢舉案不成立，乃以八十八年七月二十三日（八八）公壹字第八八○
○五七六－○○二號函復原告，惟原告並未因被告之函復致損害其確實之權利或法律
上之利益，難謂上開函係對原告就特定具體事件所為發生法律效果之行政處分。至原
告所舉本院七十七年度判字第二○五四號判決意旨：「行政機關對於人民請求之事項
，雖未為具體准駁之表示但由其敘述之事實及理由之說明內容，如已足認其有准駁之
表示，而對人民發生法律上之效果者，自難謂非行政處分，即得為行政爭訟之標的。
」核與原告係基於公益之目的提出檢舉之情形不同。另所舉被告八七公訴字第○二一
一六號訴願決定書，該案檢舉人係基於本身之權益檢舉他人抄襲其商品，涉嫌構成足
以影響交易秩序之顯失公平行為，亦與本件情形有別。綜上所述，被告之上開函並非
對原告所為之行政處分，原告提起訴願於法不合，其復提起行政訴訟，自非合法，因
其情形無從補正，應逕予駁回。
據上論結，本件原告之訴為不合法，爰依行政訴訟法施行法第二條前段、行政訴訟法
第一百零七條第一項第十款、第一百零四條、民事訴訟法第九十五條、第七十八條，
裁定如主文。
中    華    民    國      九十      年      十        月      十一      日
                    最 高 行 政 法 院  第 五 庭
                                審 判 長 法  官      廖  政  雄
                                         法  官      趙  永  康
                                         法  官      林  清  祥
                                         法  官      鍾  耀  光
                                         法  官      姜  仁  脩
右  正  本  證  明  與  原  本  無  異
                                         法院書記官  蘇  金  全
中    華    民    國      九十      年      十        月      十一      日


司法院資訊處製作；財團法人民間司法改革基金會備份。
